臺灣臺北地方法院民事判決　　　　　　　96年度訴字第3479號
原　　　告　　甲○○
訴訟代理人　　胡致中律師
　　　　　　　余鐘柳律師
被　　　告　　林澤安即西園醫院
訴訟代理人　　林政憲律師
　　　　　　　詹茗文律師
　　　　　　　陳家祥律師
上開當事人間請求損害賠償事件，本院於中華民國96年10月1 日
言詞辯論終結，判決如下：
    主  文
原告之訴及假執行之聲請均駁回。
訴訟費用由原告負擔。
    事  實
甲、原告方面：
一、聲明：請求判決(一)被告應給付原告新臺幣（下同）246 萬元
    ，及自起訴狀繕本送達翌日起至清償日止按年利率5％ 計付
    之利息。(二)願供擔保，請准宣告假執行。
二、陳述：
  (一)原告與被告在93年12月13日簽立聘約書，受聘擔任被告即西
    園醫院麻醉科主任醫師，聘任期間自94年3 月11日起至96年
    2 月28日止、月薪32萬元。嗣於94年3 月19日病人廖黃夜好
    來院要求無痛腸胃鏡檢康檢查，因其患有高血壓，並於來院
    2 周前做過第二次心導管手術，距第一次心導管手術亦未滿
    2 月，已有2 次心臟手術麻醉，原告審酌患者高血壓及到院
    施打靜脈注射不順暢，乃基於專業考量，建議該次係健康檢
    查，可俟健康正常時檢查，或不予麻醉檢查。詎被告堅要施
    予麻醉，經原告所拒，被告遂羅織不實之頂撞主管及違反院
    規等事由，於94年4 月21日下午5 時以人字第50號通知原告
    記二大過免職，並由該院副院長鄭琨其率警衛2 人強制驅逐
    原告離院，致原告行醫30餘年之人格及名譽，遭受重大侵害
    。又原告遭解聘後，轉赴郭綜合醫院（設：臺南市○○路○
    段22號）受聘為麻醉主治醫師，於94年6 月1 日到職，卻於
    同年7 月上旬遭院方以不便說明原因不宜留院任職，囑原告
    自動請辭，原告不得已於同月16日離職。而該院所謂不便說
    明原因，顯係被告暗中作梗，此觀被告所發原告在西園醫院
    之服務證明書中備註欄加載「記二大過並免職」之文字，足
    使其他醫院認原告為麻煩製造之問題醫師，致不敢僱用，陷
    原告之生路於絕境。原告遭被告違法解僱及強制驅逐，使原
    告之人格及名譽在社會上之評價，造成嚴重貶損及極大羞辱
    ，侵害原告之名譽。
  (二)兩造間另案違約金事件，原告係主張被告違法解僱，約依聘
    約書第六條約定，請求給付2 個月違約金，與本件係因被告
    將違法解僱之人事通知，在94年4 月21日下午5 時許，由該
    院副院長率警2 人，將原告行李放在醫院門口，交付解職通
    知，以此蠻橫手段，強制驅逐出院之故意不法侵害原告人格
    、名譽之權利，依民法第一百八十四條第一項規定請求賠償
    ，訴訟標的之法律關係不同，非同一事件。
  (三)被告依人事通知單不經預告將原告記二大過解僱之事由有三
    ：
  (1)94年4 月14日周院長（按即周榮敏）要求麻醉科要讓外科醫
    師開刀有安全感，魏醫師回言「外科醫師沒有安全感，是他
    家的事」，嚴重影響病人安全。
  (2)同月19日病患廖黃夜好來院作無痛腸胃鏡檢查，魏醫師藉「
    IV 」點滴不順暢，又表示該病患有心臟病，屬高危險，且
    未進一步會診，即拒絕執行麻醉工作，造成院譽受損。
  (3)同月20日，周院長因公務需約談魏醫師，至洗腎室溝通，魏
    竟回答「你來開刀房」，後改至視聽教室溝通，無故頂撞主
    管，違反院規，影響管理。
    惟關於上開第二項解職事由，被告已於北院94年訴字第2382
    號違約金事件審理中，當庭自認放棄其主張，並尊重原告專
    業意見。從而，原告對被告此部分自認之事實毋庸舉證，被
    告以此不預告之解職，應認為違法。原告因病人點滴不順暢
    ，卻在病房向病人家屬解釋不予麻醉之原因，又因病人有高
    血壓、心臟病等病史，遂告知待病情穩定再檢查，目前做有
    危險，已獲得病人諒解，有證人呂政忠、王豐明、梁啟超之
    陳述可證。其餘第一項及第三項解職事由，周榮敏在另案所
    稱情節，與證人即洗腎室護士李翁月桃之證述有異，況洗腎
    室有病人不便說話，原告建議到視聽教室交換意見，為周院
    長所同意，應屬善意之建議，且於視聽教室中亦無言語頂撞
    之情事。而上該證人係被告之僱用人，證言顯屬偏頗不實，
    另證人張守安醫師未到庭作證、副院長陳維敏之證述亦與周
    榮敏所述不符，而無積極證明為真實；且該兩項情事，非該
    院獎懲辦法第六條所定情節重大，得不經預告解僱之事由，
    被告以此事由將原告解僱，自屬違約及不法之侵權行為。
  (四)原告所受損害如下：
  (1)依兩造所訂聘書第一項及第十一項分別載明受聘期間自94年
    3 月1 日至96年2 月28日止、每月薪資32萬元。詎94年4 月
    21日原告被違法解聘，致94年5 月及7 月、8 月均失業，依
    原告原在被告所領月薪32萬元之標準，共損失96萬元。
  (2)94年9 月至96年6 月止，在台中總醫院擔任半職半薪麻醉醫
    師，月薪15萬5000元，較原來32萬元減少16萬5000元，總計
    22個月共損失363 萬元，此部分減縮請求100 萬元。
  (3)原告遭受人格、名譽不法侵害之精神慰撫金50萬元。
三、證據：提出西園醫院聘書、人事通知單、服務證明書、員工
    獎懲處理辦法、聘約內容，本院94年度訴字第2382號判決、
    履歷表、國軍台中總醫院附設民眾診療服務處運用國軍生產
    及服務作業期金進用醫療人員契約書為證。
乙、被告方面：
一、聲明：請求判決(一)如主文第一項所示。(二)如受不利判決，願
    供擔保請准宣告免為假執行。
二、陳述：
  (一)原告與被告簽定聘約，約定原告自94年3 月1 日起受聘擔任
    被告醫院之麻醉專任醫師，依約應遵照聘約內容及被告醫院
    各規定善盡善良管理人義務執行職務，並不得有何損及院方
    權益或病患利益之行為，否則即應依約賠償被告損害。詎原
    告漠視病患權益、怠忽職守、重大違背醫療應盡必要義務及
    倫理，且多次違反被告院規及人事懲處辦法，違背其委任契
    約之善良管理人義務，經被告於94年4 月21日免職，終止兩
    造契約。原告不服，提起訴訟，並請求違約金，經本院94年
    度訴字第2382號判決、臺灣高等法院96年上易字第106 號案
    件審理中。本件與該案屬同一事件，有最高法院95年台上字
    第627號判決意旨可參，原告不得重覆起訴。退步言之，本
    院94年度訴字第2382號事件業經提起上訴，尚未確定，難遽
    為本案訴訟之依據；再者，94年度訴字第2382號判決認定原
    告雖違約但不具懲處辦法得解聘事由，尚有所誤解，且是否
    為無故解僱，顯與原告名譽權是否受侵害無涉。服務證明書
    之記載，係屬聘用人對受聘人員之考核與評論，屬聘用人之
    職權，本即有判斷及裁量餘地，乃屬被告權利行使之範疇。
    從而，聘用人依職權所為之行為，並無不法。被告依事證，
    對原告在被告醫院之行為考核及評論，並記載於服務證明書
    上，係被告基於醫院人事行政目的之必要機制，並非以損及
    原告權益為目的而為記載。
  (二)原告確有諸多違約情事，且情節均屬重大，故被告予以解聘
    並無不當：
  (1)依醫療法第八十一條、醫師倫理規範第八條規定，及最高法
    院見解認除非有正當理由，醫師若未盡說明義務，即為業務
    上之疏失，是原告對所有病患均有盡說明義務之責任，如有
    違反，被告得依懲處辦法相關規定處分，並屬違反兩造間之
    契約約定義務。被告僅要求原告依法向病患或其家屬說明不
    予麻醉之原因，及決定不予麻醉後應安排進行相關檢查程序
    ，以維護病患之權義與醫療品質，然原告不僅未至病房探視
    病患血管通路，亦拒絕向病患或家屬說明原因，遑論進一步
    會診其他專科醫師，並安排相關檢查，造成病患及家屬誤解
    被告欠缺醫療行為應具備之服務品質，被告因而聲譽受損，
    原告已違反委任契約之善良管理人注意義務。上開情事經訴
    外人陳雅雯、閆美玲、王豐明及梁啟超於另案訴訟到庭證述
    可證。原告所為已嚴重違反醫師倫理規範第三條、第四條、
    第七條、第八條、第十三條、第十五條及懲處辦法第六條第
    一項、第四項規定，被告自得將原告予以解聘。
  (2)原告未盡忠職守，拒於手術過程全程在場，對手術室內之麻
    醉病人置之不理，造成外科醫生與麻醉護士之不安全感及反
    彈，為顧及兩造情誼，被告未依懲處辦法第六條第一項不經
    預告將原告予以解聘，僅由周榮敏院長採軟性規勸方式，然
    被告口氣不佳連續2 次回覆「外科醫師沒有安全感是他家的
    事」。原告於隔日藉口身體不適欲離職，周院長因而約談原
    告至洗腎室溝通時，周院長已先確認原告並未開刀，原告竟
    回覆「你來開刀房」等語。原告顯有拒絕主管人員指揮監督
    及行為惡劣、拒絕與其他醫事人員溝通等違反醫師倫理規範
    第十三條及懲處辦法第七條第四項之情事，亦屬漠視病患權
    益、怠忽職務重大違背醫療應盡必要義務等違反醫師倫理規
    範第七條、民法第五百三十五條、醫療法第八十二條、委任
    契約第二條及懲處辦法第六條第一項規定，是被告將原告予
    以解職，亦無不當。
  (三)原告未就其受有損害、及損害與被告間之因果關係為證明，
    僅泛言被告應負損害賠償責任，其損害賠償請求權自無從成
    立：
  (1)台南郭綜合醫院是否確知系爭服務證明書仍屬未明，尚難認
    原告之離職與被告所發給之服務證明書有因果關係。縱該醫
    院知悉系爭服務證明書，然原告於94年4 月21日自被告醫院
    離職後，旋於94年6 月1 日至台南郭綜合醫院任職，至其嗣
    遭該院囑其自動請辭之事由，尚屬不明，難認與被告相關。
    又其自該院自動離職後，亦於1 個半月左右復覓得國軍台中
    總醫院之工作，可證原告工作求職並無任何困難、名譽亦無
    任何滅損，系爭服務證明書並無侵害原告權利。而依最高法
    院77年度台上字第2414號判決意旨，原告應證明其名譽或其
    他人格權受有損害且情節重大，及其名譽或其他人格權損害
    與被告之行為有相當因果關係，始得對被告請求損害賠償。
  (2)原告於94年4 月21日自被告醫院離職至同年6 月1 日至台南
    郭綜合醫院任職，其待業期間僅1 個月，尚屬一般人合理之
    求職期間，故原告94年5 月待業期間所受之損失，核與被告
    服務證明書並無因果關係。原告另自承於94年7 月16日自動
    請辭台南郭綜合醫院之工作，則既為主動請辭，其請辭後94
    年7 月、8 月待業所受之損失，即屬原告自己所造成，難謂
    與被告有何關聯。
  (3)再者，原告與國軍台中總醫院之薪資條件，核屬當事人間議
    薪能力、契約自由之範疇，難以此認為與被告之服務證明書
    間有因果關係。
  (4)關於精神慰撫金部分，原告並未舉證其精神上受有實際之損
    害，僅泛言請求損害賠償，依最高法院19年度上字第363 號
    判例所示，尚無理由。
  (5)原告離職當日氣氛平和，係由原告自行整理行李，自行搭乘
    計程車離去，殊無侵害原告名譽權之情形。原告恣意稱渠遭
    被告以蠻橫之手段，強制驅逐出院云云，顯曲解事實。
三、證據：提出聘約內容為證。
丙、本院依職權詢問臺南市郭綜合醫院。
    理  由
一、程序方面：
  1.本件原告之請求權基礎為民法第一百八十四條第一項、第一
    百九十五條第一項，與本院94年度訴字第2382號事件係兩造
    本於契約關係請求給付違約金，非屬同一事件，原告起訴，
    尚無不合，先予敘明。
  2.按訴狀送達後，原告不得將原訴變更或追加他訴，但被告同
    意、擴張或減縮應受判決事項之聲明者，不在此限；被告於
    訴之變更或追加無異議，而為本案之言詞辯論者，視為同意
    變更或追加，民事訴訟法第二百五十五條第一項第一款、第
    三款、第二項分別定有明文。原告起訴請求「被告應給付原
    告200 萬元及自起訴狀繕本送達翌日起按年利率5％ 計算之
    利息」，嗣於民國96年9 月26日具狀變更訴之聲明為「被告
    應給付原告246 萬元及自起訴狀繕本送達翌日起至清償日止
    按年利率5％ 計算之利息」，所為核屬擴張應受判決判決事
    項之聲明，故原告所為前開變更應予准許。
二、實體方面：
  (一)原告主張其與被告在93年12月間簽立聘約，受聘擔任被告醫
    院麻醉科主任醫師，聘任期間自94年3 月11日起至96年2 月
    28日止、月薪32萬元。嗣94年3 月19日病人廖黃夜好到院要
    求無痛腸胃鏡檢康檢查，原告拒絕施以麻醉；同年4 月21日
    ，被告以人字第50號通知原告記二大過免職，並於服務證明
    書備註欄記載「記二次大過並免職」。又原告遭解聘後，轉
    赴郭綜合醫院受聘為麻醉主治醫師，於94年6 月1 日到職，
    嗣於同年7 月16日離職；再於94年9 月至96年6 月止，在國
    軍台中總醫院附設民眾診療服務處擔任半職半薪麻醉醫師，
    月薪15萬5000元等情，為被告所不爭執，並有西園醫院聘書
    、人事通知單、服務證明書、聘約內容、國軍台中總醫院附
    設民眾診療服務處運用國軍生產及服務作業期金進用醫療人
    員契約書為證，堪信為實在。至原告主張其因被告違法解僱
    及強制驅逐，並在服務證明書上加註「記二次大過並免職」
    ，致使原告名譽權受損云云，則經被告以上詞置辯。從而，
    本件爭點厥為被告之解僱是否屬不法侵害行為？原告之名譽
    是否受有損害？又其間是否有因果關係。
  (二)查，依兩造所提聘約內容二：聘任期間受聘人員有遵守本院
    各種規定之義務，如有違犯本院各規定時，依本院人事管理
    辦法之規定辦理，足見兩造已約定原告應遵從被告醫院相關
    人事管理、懲處辦法規定；又被告醫院獎懲處理辦法第六條
    、第十一條已列舉可解僱之事由，並於第七條至第九條分列
    記大過、記過、申誡之事由，本於契約自由原則，且核無違
    反法律強制或禁止規定，亦無違反公序良俗，該約定亦屬有
    效。至被告依該獎懲處理辦法所為懲處，縱有失當，亦核與
    侵權行為以行為人違反法律禁止規定或公序良俗之不法侵害
    行為要件有間。再者，名譽有無受損害，應以社會上對其評
    價是否貶損為斷。原告雖主張其因被告違法解僱遭強制驅逐
    ，及在服務證明書備註欄加載「記二大過並免職」之文字，
    足使其他醫院不敢僱用云云，惟所稱遭「強制驅逐」一情，
    為被告所否認，原告就此復未提出任何證據以實其說，本院
    尚難遽信。且依本院公務電話紀錄所示，郭綜合醫院人事室
    乃表示，原告至該院時已退出台北醫師公會，故未要求其提
    出服務證明，原告在服務卡上亦未填載包括被告醫院在內之
    任何一家國內醫院，都是記載外國醫院等語，顯見醫院聘僱
    醫師，尚不以提出原任職醫院之服務證明書為必要。從而，
    原告主張其因被告於服務證明書備註欄記載「記二大過並免
    職」，致其名譽貶損，並致其他醫院不敢僱用云云，均難謂
    為可採。
    綜上，本件原告請求被告應負損害賠償責任，尚屬無據，應
    予駁回；其假執行之聲請，亦因失所依附，爰併駁回之。
據上論結，原告之訴為無理由，依民事訴訟法第七十八條，判決
如主文。
中　　華　　民　　國　　96　　年　　 10 　月 　 29  　日
                  民事第四庭  法  官  王幸華
以上正本係照原本作成。
如對本判決上訴，須於判決送達後20日內向本院提出上訴狀。
中　　華　　民　　國　　96　　年　　10　　月　　29　　日
                  　　　　　　書記官　江虹儀
